【裁判字號】    90,上,568
【裁判日期】    920902
【裁判案由】    返還工程款
【裁判全文】
臺灣高等法院台中分院民事判決  九十年度上字第五六八號
    上  訴  人  上壹營造有限公司
    法定代理人  乙○○
    訴訟代理人  丙○○
    被  上訴人  張永馨即永裕土木包工業
    訴訟代理人  甲○○
右當事人間請求返還工程款事件，上訴人對於中華民國九十年九月二十七日台灣南投
地方法院八十九年度訴字第四八三號第一審判決提起上訴，本院判決如左：
      主      文
上訴駁回。
第二審訴訟費用由上訴人負擔。
      事      實
甲、上訴人方面：
一、聲明：求為判決：
  (一)原判決廢棄。
  (二)被上訴人在第一審之訴及假執行之聲請均駁回。
  (三)第一、二審訴訟費用由被上訴人負擔。
二、陳述：除與原判決記載相同者予以引用外，補稱：
  (一)按當事人互相表示意思一致時，無論其為明示或默示，契約即為成立；稱承攬者
    ，謂當事人約定一方為他方完成一定之工作，他方俟工作完成後給付報酬之契約
    ，民法一百五十三條第一項及第四百九十條第一項分別定有明文。是承攬契約非
    屬要式契約，只須承攬人完成一定之工作，定作人俟完成工作後給付約定報酬，
    契約即成立。本件兩造雖未訂定書面次承攬契約，然並不影響契約之成立。且由
    上訴人另行僱工完成月桃橋工程，及上訴人與訴外人潮洲工業股份有限公司（下
    稱潮洲公司）簽約租用所需之三腳空心鼎塊鋼模，可見當事人兩造間為次承攬關
    係。而月桃橋工程完工紀錄係為八十七年四月十三日，自完工日起算至本件被上
    訴人於八十九年七月二十一日起訴請求給付工程款，已逾民法第一百二十七條第
    七款所定二年時效，上訴人自得主張時效抗辯。
  (二)即使前述無理由，上訴人亦得主張抵銷：被上訴人於八十七年間向上訴人轉包月
    桃橋工程、新鄉堤防災修工程與加走寮溪瑞竹國中對岸堤防工程等三件工程時，
    因被上訴人急需資金周轉以支付訂購工程材料、發放工資及其他支出，乃陸續向
    上訴人借款，總計被上訴人向上訴人共借得金額為新台幣（下同）六百四十五萬
    六千元 (按被上訴人先後向上訴人借款金額不止此數)，此有被上訴人親筆簽名
    之現金支出傳票十五張可稽，並約定還款期限為上開三件工程完工驗收時，而上
    開三件工程均已完成驗收（月桃橋工程於八十七年六月二十五日、新鄉堤防工程
    於八十七年九月三十日、加走寮溪瑞竹國中對岸堤防工程八十七年九月三日完工
    驗收），此有南投縣政府營繕工程結算驗收證明書三份可稽，是被上訴人積欠上
    訴人前開債務均已屆清償期。前該借款，被上訴人於原審已承認該債務存在，僅
    抗辯均已清償，上訴人否認之，被上訴人應就已清償部分負舉證責任。
三、證據：除援用第一審所提證據外，補提鋼模租賃合約書影本乙份、現金支出傳票
    影本十五張、南投縣政府營繕工程結算驗收證明書影本三份為證，八十八年度投
    簡字第二三七號判決書影本乙份、南投縣政府八七投府建水字第六五六三六號函
    、台灣銀行存摺影本乙份、台灣南投地方法院檢察署九十年度偵字第四二○四號
    、九十一年度偵字第四○九號檢察官起訴書。
乙、被上訴人方面：
一、聲明：求為判決：如主文所示。
二、陳述：除與原判決記載相同者予以引用之外，補稱：
  (一)依樟平溪月桃橋上、下游護岸工程契約書，其中第十六條轉包及分包，依該條項
    約定，承攬人不得將工程轉包，但得分包與依法登記設立之工程業者。在此所稱
    轉包即次承攬，即系爭工程南投縣政府契約明定禁止轉包。另原審筆錄丙○○曾
    到庭証述：「對，我分包給張永馨。」，「工程整個都轉包給張永馨」，丙○○
    身為上訴人公司實際負責人，非故意違約轉包，就是對系爭與南投縣府之工程合
    約毫無所悉，且對轉包與分包亦未能分辨，此亦足證明南投地區業界人士所言，
    丙○○設立營造廠是專門出借牌照賺取佣金，從未自行承攬施工，並非虛語。
  (二)上訴人於原審聲請傳喚證人吳萬權、陳黨志等證述受僱上訴人完成系爭工程，吳
    、陳等為上訴人熟識之人，其證言已難期客觀公正，7.3.原審言詞辯論筆錄，
    證人陳黨志稱：「我是受僱被告，八十六年四月開始作，只做十五天左右，月桃
    橋部分我沒作，加走寮溪我做橋墩及上面道路」，陳黨志雖稱月桃橋部分他沒作
    ，而加走寮溪也是堤防護岸工程，根本沒有橋墩及路面，由此亦足說明上訴人聲
    請傳喚之證人均非系爭工程施工人員，彼等證詞均勾串迴護，全非屬實。
  (三)另就與潮洲公司租用施工器具合約乙節，因該公司知情兩造間為借牌關係，故要
    求以原承攬人名義訂約，以降低合約風險，營造廠與借牌者相較，營造廠為經濟
    上強者，依商場風險控管以觀，該公司當然要求營造廠負承租人責任，上訴人亦
    因百分之十借牌傭金，也同意該公司要求簽立租賃合約書。而租金雖由上訴人簽
    發遠期支票支付，而該筆租金事後仍由兩造間會帳處理。並非因此租約由上訴人
    充為承租人即主張為次承攬關係，縱為次承攬關係，亦應由被上訴人與潮洲公司
    簽立租賃合約，實與次承攬關係無涉。
  (四)上訴人執十五張借款傳票主張抵銷，伊於原審承認傳票上簽名為其所簽，並未承
    認該借款傳票記載確為債務。伊先前已陳述過兩造間為借牌關係，伊向業主領取
    指名受款人為上訴人公司之工程款支票，即交付上訴人提示，並於兌現後上訴人
    扣取百分之十之借牌傭金，餘百分之九十理應全數給付伊，但上訴人均迭次剋扣
    ，若有部分給付均以借款傳票記明金額，實際非借貸關係，而是上訴人應給付伊
    之工程款，此參諸南投地方法院八十七年度投簡字第五三八號簡易判決。上訴人
    在該案中提出二百二十二張借金傳票，總金額達一億三千餘萬元。上訴人所提十
    五張傳票即為二百二十二張傳票之一部分，更足以說明系爭借款傳票並非借貸關
    係，以伊為小土木包商，上訴人肯借款達一億餘元，又未具擔保且未有清償行為
    ，卻一再繼續借貸，顯違常情。
三、證據：除援用第一審所提證據外，補提永裕土木包工承攬工程明細影本乙份為證
    ，並聲請訊問證人李平洋。
丙、本院依職權向台灣南投地方法院調閱八十八年度投簡字第二三七號全卷。
      理      由
一、本件被上訴人主張：伊因無自有營造廠牌照，乃自八十一年起至八十六年間，陸
    續向上訴人借用上壹營造有限公司之牌照，承包南投縣各項地方改建災修等工程
    ，所有承包作業自投標至得標後之施工、完工驗收，均由伊自行處理，僅於須上
    訴人協同用印或得標後需繳付工程保證金、差額保證金時，始由上訴人提供資金
    或有價證券供擔保，嗣後再由伊另行計付利息，或向工程業主領取每期工程款支
    票後轉交上訴人，以上訴人之帳戶提示（因工程款支票指名上訴人名義）。詎上
    訴人卻均未依借牌時約定扣除百分之十應給付上訴人之相關費用後將餘額返還，
    其中就月桃橋工程之工程款為一百九十五萬六千元，扣減應給付上訴人一成之相
    關費用，應收一百七十六萬四百元，經伊屢次催討，上訴人均不予置理，爰提起
    本訴等語。
二、上訴人則以：伊確有轉包月桃橋工程給被上訴人承作，但被上訴人並未完成，其
    收尾工程係伊委請他人做的，兩造間雖未訂定書面契約，實際上為次承攬契約關
    係，被上訴人請求之工程款早已罹於民法第一百二十七條第七款規定之二年時效
    ；又被上訴人以伊之名義向上游廠商訂料而不付款，由伊給付，且被上訴人曾陸
    續向伊借款，應予抵銷等語，資為抗辯。
三、查被上訴人主張伊因無自有營造廠牌照，乃自八十一年起至八十六年間，陸續向
    上訴人借用上壹營造有限公司之牌照，承包南投縣各項地方改建災修等工程，其
    中就漳平溪月桃橋工程之工程款為一百九十五萬六千元，扣減應給付上訴人一成
    之相關費用，應收一百七十六萬四百元之事實，業據其提出工程名稱及工程款明
    細、借支金額名細表、台灣南投地方法院八十八年度簡上字第六二號民事判決影
    本各一份為證，並經原審依職權調閱上開給付票款民事卷宗審核無訛，而上訴人
    對於月桃橋工程確曾由被上訴人施作一節亦不爭執，已堪信為真實。即依樟平溪
    月桃橋上、下游護岸工程契約書，其中第十六條轉包及分包，依該條項約定，承
    攬人不得將工程轉包，但得分包與依法登記設立之工程業者。在此所稱轉包即次
    承攬，即系爭工程南投縣政府契約明定禁止轉包。另原審筆錄丙○○曾到庭証述
    ：「對，我分包給張永馨。」，「工程整個都轉包給張永馨」，丙○○身為上訴
    人公司實際負責人，非故意違約轉包，就是對系爭與南投縣府之工程合約毫無所
    悉，且對轉包與分包亦未能分辨，益證上訴人所辯系爭月桃橋係轉包與被上訴人
    承作云云。不足採信。至於其於原審聲請傳喚證人吳萬權、陳黨志等證述受僱上
    訴人完成系爭工程，吳、陳等為上訴人熟識之人，其證言已難期客觀公正，7.
    3.原審言詞辯論筆錄，證人陳黨志稱：「我是受僱被告，八十六年四月開始作，
    只做十五天左右，月桃橋部分我沒作，加走寮溪我做橋墩及上面道路」，陳黨志
    雖稱月桃橋部分他沒作，而加走寮溪也是堤防護岸工程，根本沒有橋墩及路面，
    由此亦足說明上訴人聲請傳喚之證人均非系爭工程施工人員，彼等證詞尚難據為
    有利於上訴人之認定。至於上訴人就借款交付之事實，固於原審法院八十七年度
    投簡字第五三八號給付票款事件提出現金支出傳票二百二十二紙為證。惟查，上
    開傳票二百二十二張之總額為一億三千餘萬元，果若如上訴人所稱該等款項係單
    純之借金行為而非借牌予被上訴人先就工程款預扣之金額，何以多年來除該事件
    系爭支票外，被上訴人全然無提供任何擔保，復未為任何清償行為，上訴人仍一
    再借貸供其使用？且若係由上訴人將工程轉包予被上訴人承作，何以當事人間無
    相關契約之約定，否則如何決定完工日期、保固期間、工程驗收及工程款等重要
    事項？是以被上訴人主張其實係向上訴人借牌，工程款皆由發包機關直接匯入上
    訴人之帳戶等情，堪信為真實，此亦為原審法院八十八年度簡上字第六二號民事
    確定判決所是認，有該案卷宗可稽。
四、次查被上訴人既僅係向上訴人借用其公司牌照以承包工程，並經由其帳戶取得工
    程款項，已如前述，則被上訴人與上訴人間應無承攬契約關係，而係借貸及委託
    取款之關係，是被上訴人請求上訴人給付前述工程款，其請求權之時效，應不受
    民法第一百二十七條第七款二年之限制，而應依民法第一百二十五條之規定，其
    請求權時效為十五年，是上訴人據此為時效之抗辯，即無可成立。
五、被上訴人雖主張其施作之月桃橋工程已全部完工等語，然據證人吳萬權到庭證稱
    ：伊從八十三年至八十七年七月底受僱於上訴人，擔任工地主任，伊到月桃橋工
    地時，該項工程被上訴人已完成百分之九十，伊就該項工程施作十八天，也還沒
    有完成等語，即被上訴人聲請訊問之證人吳振男、李朝馨亦到庭陳稱月桃橋及加
    走寮溪之工程都做到八、九成等語，參以被上訴人亦曾自陳其於八十七年二月即
    完成該項工程，只是驗收不合格，及該項工程是於八十七年四月十三日完工，於
    八十七年六月二十五日驗收完畢，有南投縣政府營繕工程結算驗收證明書一紙附
    於該項工程卷宗可稽，而非如被上訴人所言八十七年二月已完工，是上訴人抗辯
    該項工程僅完成百分之九十乙語，應堪採信。又被上訴人已承認借牌時曾口頭約
    定應給付工程款百分之十之稅金及相關費用予上訴人，因此被上訴人所得請求上
    訴人返還其代收後之該項工程款應為一百五十八萬四千三百六十元 （即0000000
    ×0.9×0.9= 0000000）。
六、另上訴人雖抗辯：被上訴人以上訴人之名義向上游廠商訂料而不付款，且原告陸
    續向上訴人借款應予抵銷等語，並提出現金支出傳票影本十五紙及支票影本十一
    紙為證，惟此為被上訴人所否認，且該等現金支出傳票除有被上訴人之簽名外，
    尚有部分支出傳票記載新鄉堤防工程材料款、新鄉工程等字語，自難認係因本件
    月桃橋工程而給付予被上訴人之款項，況上訴人亦未舉證以證實該等款項係支付
    月桃橋工程之工程款，又該等支票之受款人分別為月券工程行、巴慧工業有限公
    司、廣獲企業有限公司等，及甲○○所經營之灃運實業有限公司，而非以被上訴
    人或被上訴人經營之永裕土木包工業為受款人，且上訴人復未舉證證明該等支票
    係用以支付被上訴人施作月桃橋工程之工程款項，另上訴人亦未就其所稱被上訴
    人以其名義向上游廠商訂料而未付款部分舉證以實其說，不足採信，其據此主張
    與本件系爭工程款債務互為抵銷，自無可取。從而被上訴人請求上訴人給付一百
    四十二萬三千四百九十七元及自起訴狀繕本送達之翌日即八十九年八月一日起至
    清償日止，按年息百分之五計算之法定遲延利息為有理由，原審法院為其勝訴之
    判決，核無違誤。上訴論旨就此部分指摘原判決不當，求予廢棄，為無理由。
七、二造其餘攻擊防禦方法，經審酌後，和與判決結果不生影響，爰不一一贅述，併
    此敘明。
八、據上論結，本件上訴為無理由，依民事訴訟法第四百四十九條第一項、第七十八
    條，判決如主文。
中      華      民      國    九十二    年      九      月      二      日
~B1民事第三庭審判長法  官  陳照德
~B2                法  官  蔡王金全
~B3                法  官  陳成泉
右為正本係照原本作成。
不得上訴。
~B                書記官  劉恒宏
中      華      民      國    九十二    年      九      月      四      日
                                                                        Ｈ


司法院資訊處製作；財團法人民間司法改革基金會備份。
